【裁判字號】    92,判,83
【裁判日期】    920123
【裁判案由】    營利事業所得稅
【裁判全文】
最  高  行  政  法  院  判  決                      九十二年度判字第八三號
    再 審原 告  建華證券股份有限公司
                 （原為建弘證券股份有限公司）
    代  表  人  丁○○
    訴訟代理人  甲○○
                乙○○
    再 審被 告  財政部臺北市國稅局
    代  表  人  丙○○
右當事人間因營利事業所得稅事件，再審原告不服本院中華民國九十年十二月七日九
十年度判字第二三三六號判決，提起再審之訴。本院判決如左：
    主  文
再審之訴駁回。
再審訴訟費用由再審原告負擔。
    事  實
緣再審原告民國八十年度營利事業所得稅結算申報，列報交際費新台幣（下同）一二
、九四五、五七四元。再審被告初查，以其應依經紀、承銷、自營部門計算限額，乃
剔除超限一○、三一九、八五三元，又再審原告為買賣有價證券為專業之營利事業，
乃依財政部八十三年二月八日台財稅第八三一五八二四七二號函釋，計算出售有價證
券應分攤之營業費用及利息支出後，核定其證券交易所得。再審原告不服，申經復查
決定、未准變更，訴經財政部台財訴第000000000號訴願決定，將原處分撤
銷，由再審被告另為適法之處分。案經再審被告重為復查決定，以關於交際費部分，
再審原告本年度屬出售有價證券免稅業務可列支之交際費限額為一七、○五八、九五
二元，非屬出售有價證券應稅業務交際費可列支限額為三、一二六、七二八元，合計
可列支之限額為二○、一八五、六八○元，是原查超限剔除之一○、三二八、九八五
元應准予追認，惟再審原告係以買賣有價證券為專業之營利事業，其出售有價證券之
交易所得，依所得稅法第四條之一規定，停止課徵所得稅，是再審原告本期之營業所
得，可分為應稅所得及免稅所得，而營利事業出售有價證券之交易所得納入免稅範圍
，雖有其特殊意義，惟為正確計算免稅所得之範圍，如免稅項目之相關成本費用歸由
應稅項目吸收，營利事業將雙重獲益，不僅有失立法原意，並造成侵蝕稅源及課稅不
合理現象，是為正確計算免稅所得，其本年度列報之交際費一二、九四五、五七四元
，扣除屬應稅業務可列支之最高現額三、一二六、七二八元後，其餘九、八一八、八
四六元應屬免稅業務下可列支之金額，應由有價證券出售收入項下負擔，以正確計算
其免稅所得；另關於證券交易所得部分，再審原告依財政部八十五年八月九日台財稅
第八五一九一四四○四號函釋，自行核算自營部門之營業費用為一八、七一七、九七
六元，惟其自營部門除出售有價證券免稅收入外，尚有應稅之利息收入及股利收入，
無法明確歸屬，依財政部八十三年二月八日台財稅第八三一五八二四七二號函釋，按
該部門出售證券收入、債券利息收入及投資收益比例，計算出售有價證券部分應分攤
之營業費用為一八、二一四、○九一元，其證券交易所得重新核算為一三四、三六○
、九○三元，准予追認六○、九九三、二○五元，變更核定全年所得額為二九一、七
○四、三○五元。再審原告就交際費部分，向財政部提起訴願，經遭駁回，訴經行政
院台八十七訴字第三九一七一號再訴願決定將原決定撤銷，由財政部另為適法之決定
。案經財政部重行決定仍予駁回，再審原告不服，提起再訴願，遭決定駁回，提起行
政訴訟，亦遭本院九十年度判字第二三三六號判決（下稱原判決）駁回。遂以原判決
有行政訴訟法第二百七十三條第一項第一款之再審事由，提起再審之訴。茲摘兩造
訴辯意旨如次：
再審原告起訴意旨及補充理由略謂：一、財政部八十五年八月九日台財稅第八五一九
一四四○四號函解釋，係基於所得稅法第四條之一規定財政部作出有利於納稅義務人
之解釋，依稅捐稽徵法第一條之一之規定，自應適用於尚未確定之案件。再審原告屬
證券交易法第十五條規定之綜合證券商，對本案應依上開函釋之規定處理，惟再審被
告卻仍以財政部八十三年二月八日台財稅第八三一五八二四七二號函之計算方式核定
再審原告之交際費，顯有適用法規錯誤之再審事實。依據所得稅法第三十七條之明文
，並未指出再審原告須按所申報交際費係何者與營業無關，再審被告以法律未明文規
定之限額計算方式逕行按部門別及業務別核定交際費，自行擴張解釋法律而創設新的
法律制度，顯有適用所得稅法第三十七條錯誤之違法。且依照稅捐稽徵機關向來之法
律觀念，一向是將交際費之最高限額視為一個營利事業之總限額，而不再區分每個業
務範圍之交際費限額，倘若該項費用於交易時取具合法憑證且不大於最高限額之狀況
下，再審原告列報之交際費限額稅捐稽徵機關皆會核實認列，此有臺北高等行政法院
八十九年度訴字第三二九七號判決可稽。本案系爭交際費金額之理由與上開判決之狀
況相同，故基於平等原則，再審被告理應一律承認。二、依司法院釋字第二一八號解
釋所揭櫫之原則以及釋字第四九三號解釋理由意旨，准許推計課稅應有法律依據，本
案再審被告以推計課稅之方式調減再審原告之證券交易所得，顯無法律依據，且依照
證券交易法第十五條、第十六條規定，證券經紀商所接觸之客戶層面遠超過自營部門
，因此，依業務之性質經紀部門產生之交際費必定遠超過自營部門，與再審被告之核
定之情形，使自營部門所產生之交際費與經紀部門之比例竟為三點一四比一，絕不可
能與事實情況相近，原判決及再審被告之核定顯然不符一般經驗法則，違背論理法則
。三、查釋字第四二○號解釋固然肯定實質課稅原則在稅法上之適用，但亦闡明在適
用上仍應嚴守租稅法律主義，亦即實質課稅原則之適用不得逾越法律規定，更不得增
加法律上所無之限制，否則即有違法之虞，而所謂「交際費限額」，係因實質上營利
事業確實發生交際費，但如無限制認列，恐有稅源侵蝕之情形，而立法設定限額，故
此限額並非實質課稅原則之體現，而係必以法律規定之範疇。但遍查關於交際費之限
額計算規定，亦無任何明文規定交際費限額計算須以應稅業務以及免稅業務分別計算
，所得稅法第三十七條之交際費限額絕無應依部門設定限額之規定。再審原告已將可
明確歸屬於免稅業務之交際費自行剔除，對其餘無法明確歸屬之交際費自無不准依八
十五年函釋分攤，再計算出應稅部門合理之交際費之理。為此請求廢棄原判決，並再
訴願決定、訴願決定、復查決定及原處分，除交際費一○、三二八、九八五元予以追
認部分不予撤銷外，其餘不利於再審原告之部份均撤銷。
再審被告則以：本案爭點為再審原告八十年度列報之交際費一二、九四五、五七四元
，再審被告以扣除按應稅業務收入計算之限額三、一二六、七二八元後，其餘九、八
二七、九七八元歸屬免稅業務，調減證券交易所得。揆之原判決理由所引：所得稅法
第四條之一、第二十四條第一項、第三十七條所規定及財政部八十三年十一月二十三
日台財稅字第八三一六二○八九七號函與八十五年八月九日台財稅字第八五一九一四
四○四號函釋等規定，並無再審原告所指適用法規錯誤情事，茲再審原告對之縱有爭
執，依前行政法院六十一年裁字第一五三號及六十二年判字第六一○號等判例意旨，
要難謂適用法規錯誤或不當，是本案應無行政訴訟法第二百七十三條第一項規定，提
起再審之要件。至再審原告所舉臺北高等行政法院八十九年訴字第三二九七號判決，
認基於平等原則，再審被告理應一律承認本案系爭交際費乙節，經查該判決僅係個案
，尚非判例，對本件並無拘束力。況依該判決係撤銷發回原處分機關（即本件再審被
告）重為調查及認定；嗣後重核結果，未必對當事人有利，併予陳明。為此，請求駁
回再審原告之訴等語。
    理  由
按行政訴訟法第二百七十三條第一項第一款所謂「適用法規顯有錯誤者」，係指原判
決所適用之法規與現行法規有所牴觸或有效之判例解釋有所違反者而言，至於事實認
定錯誤或法律上見解之歧異，不得謂為適用法規顯有錯誤。本件原判決係以：綜合證
券商其經紀、承銷、自營等各部門之組織架構及業務既已非常明確，各該部門因經營
部門業務所發生之相關費用，自應個別歸屬於各該部門收支損益項下之營業費用認列
，僅管理部門（無營業收入）之損失費用因無法明確歸屬，始可按其費用性質，分別
依部門薪資、員工人數或辦公室使用面積等作為合理歸屬之分攤基礎。但行為時所得
稅法第三十七條交際費用之列支係與業務直接有關者為限，綜合證券商其經紀、承銷
、自營等各部門經營業務所支付之交際費用，自應依交際對象歸屬於各業務部門項下
之營業費用（屬明確歸屬之費用，應個別歸屬認列），並分別依所得稅法第三十七條
規定標準限額列報。如准由管理部門列支，並依業務部門薪資、員工人數或辦公室使
用面積等作為合理歸屬之分攤基礎，將造成自營部門免稅項目之相關成本費用歸由應
稅項目吸收，綜合證券商將雙重獲益，不僅有失立法原意，並造成侵蝕稅源及課稅不
合理現象。本案再審原告為綜合證券商，其八十年度營利事業所得稅結算申報，有關
交際費用未提示其交際費可直接歸屬於免稅及應稅業務之具體事證供核，再審被告為
正確計算其免稅所得，依行為時所得稅法第三十七條規定及財政部八十三年十一月二
十三日台財稅第八三一六二○八九七號函釋，分別核算其非屬出售有價證券應稅業務
部分及出售有價證券免稅業務部分可列支之限額，即以應稅及免稅業務部門分別核算
其交際費限額後，再據以將超過應稅業務部門可列支之交際費限額部分，移由免稅部
門核認。此計算方式，係採對其最有利之方式，將其非屬出售有價證券應稅業務部分
，讓業者享有全部之限額，另超過應稅業務部門可列支之交際費限額部分再歸屬為出
售有價證券免稅業務部分之費用，轉自有價證券出售收入項下認列，於法並無不合。
再審原告帳載交際費為一二、九五四、七○六元，嗣經稅務代理人查簽證以屬於自營
部門發生之交際費計九、一三二元，因證券交易所得停徵，乃予帳外調整減除，列報
本期交際費為一二、九四五、五七四元，再審被告依財政部八十五年八月九日台財稅
第八五一九一四四○四號函釋之分攤原則，就其實際發生之交際費按應稅業務與免稅
業務分別計算交際費限額，再各自歸屬應稅所得與免稅所得項下，其分攤金額仍以再
審原告本期列報交際費為限，並無不合。再審原告訴稱按出售有價證券與非屬出售有
價證券兩部分分別計算限額，據以核算證券交易所得，而將交際費超過非屬出售有價
證券之交易費限額部分予以調減證券交易所得，於法無據云云。然查行為時所得稅法
第三十七條既明定業務上直接支付之交際費，依其經營目的分別訂有限額，自應分別
依所訂標準計算限額予以認定，再審被告將交際費按應稅及免稅業務分別計算限額，
再據以歸屬核認，方能正確計算其證券交易免稅所得，並無違反租稅法律主義為由，
判決駁回再審原告之訴，核其認事、用法均無違誤，自無適用法規顯有錯誤之情形。
再審原告以原判決有行政訴訟法第二百七十三條第一項第一款之再審事由，無非以(一)
原審判決不適用財政部八十五年八月九日台財稅第八五一九一四四○四號函釋意旨，
反依該部八十三年二月八日台財稅第八三一五八二四七二號函釋意旨核定本件營利事
業所得稅，核與適用所得稅法第四條之一及稅捐稽徵法第一條之一顯有錯誤之違法；
(二)原判決適用所得稅法第三十七條之法規及司法院釋字第四二○號解釋顯有錯誤；(三)
原判決以推計課稅之方式審理本案，有適用司法院釋字第二一八號解釋之明顯錯誤；
(四)原判決未採用臺北高等行政法院八十九年度訴字第三二九七號判決之見解，有違平
等原則為其論據。經查，上開(一)、(二)及(三)等項，業經原判決論述綦詳，已如前述，即
再審被告依財政部八十五年八月九日台財稅第八五一九一四四○四號函釋之分攤原則
，就其實際發生之交際費按應稅業務與免稅業務分別計算交際費限額，再各自歸屬應
稅所得與免稅所得項下，其分攤金額仍以再審原告本期列報交際費為限，並無不合。
又行為時所得稅法第三十七條交際費用之列支係與業務直接有關者為限，綜合證券商
其經紀、承銷、自營等各部門經營業務所支付之交際費用，自應依交際對象歸屬於各
業務部門項下之營業費用（屬明確歸屬之費用，應個別歸屬認列），並分別依所得稅
法第三十七條規定標準限額列報。如准由管理部門列支，並依業務部門薪資、員工人
數或辦公室使用面積等作為合理歸屬之分攤基礎，將造成自營部門免稅項目之相關成
本費用歸由應稅項目吸收，綜合證券商將雙重獲益，不僅有失立法原意，並造成侵蝕
稅源及課稅不合理現象。且行為時所得稅法第三十七條既已明定業務上直接支付之交
際費，依其經營目的分別訂有限額，自應分別依所訂標準計算限額予以認定，再審被
告將交際費按應稅及免稅業務分別計算限額，再據以歸屬核認，方能正確計算其證券
交易免稅所得，並無違反租稅法律主義。再審原告之主張，無非法律見解之歧異，尚
難作為提起本件再審之訴之理由。又上開第(四)項再審被告所舉臺北高等行政法院八十
九年度訴字第三二九七號判決，僅係就個案所為之判決，尚非本院製訂之判例，對本
件之審理並無拘束力。況該判決係撤銷發回原處分機關重為調查及認定；嗣後重核結
果，尚不得而知，再審原告自不得據此指摘原判決違反平等原則。綜上所述，本件再
審之訴，顯無理由，應予駁回。
據上論結，本件再審原告之再審之訴為無理由，爰依行政訴訟法第二百七十八條第二
項、第九十八條第三項前段，判決如主文。
中    華    民    國    九十二      年      一        月    二十三      日
                    最 高 行 政 法 院  第 四 庭
                                審 判 長 法  官      廖  政  雄
                                         法  官      趙  永  康
                                         法  官      林  清  祥
                                         法  官      鍾  耀  光
                                         法  官      姜  仁  脩
右  正  本  證  明  與  原  本  無  異
                                         法院書記官  莊  俊  亨
中    華    民    國    九十二      年      一        月    二十三      日


司法院資訊處製作；財團法人民間司法改革基金會備份。
